【裁判字號】    94,上更(一),284
【裁判日期】    950524
【裁判案由】    偽造文書
【裁判全文】
臺灣高等法院刑事判決             94年度上更(一)字第284號
    上  訴  人
    即  被  告  甲○○
    選任辯護人  張世柱律師
上列上訴人因偽造文書案件，不服臺灣臺北地方法院89年度訴字
第24號，中華民國89年12月11日第一審判決（起訴案號：臺灣臺
北地方法院檢察署89年度偵字第9708號），提起上訴，經判決後
，由最高法院發回更審，本院判決如下：
    主  文
原判決撤銷。
甲○○無罪。
    理  由
一、公訴意旨略以：被告甲○○明知其所負責之巨聖餐飲實業有
    限公司（下稱巨聖公司）與黃癸發（前夫乙○○之弟）間就
    台北市○○○路○段135號1樓之房屋及上開房屋所坐落之土
    地間，並無實際之租賃關係存在，仍在華信商業銀行股份有
    限公司（下稱華信銀行）以86年度拍字第2589號案件聲請臺
    灣臺北地方法院對債務人黃癸發所提供前開房地拍賣執行之
    案件中，於臺灣臺北地方法院86年12月19日裁定准許執行後
    ，將受強制執行之際之88年（起訴書誤載87年）2月24日（
    按實際上係被告甲○○先於87年4月16日提出，復於88年2月
    24日再次陳報），持偽造之巨聖公司與李金環、黃癸發（起
    訴書僅記載黃癸發1人）書立就台北市○○○路○段135號部
    分（按依租賃契約之記載係台北市○○○路○段137號1樓及
    部分135號），自85年7月1日起至100年6月30日止之租賃契
    約書（即原判決附表編號五），向臺灣臺北地方法院陳報租
    賃契約存在，使臺灣臺北地方法院登載於所職掌之拍賣公告
    上，並造成拍賣無法點交降低抵押物價值之事實，足以生損
    害於華信銀行。因認被告甲○○涉犯刑法第216條、第210條
    之行使偽造私文書罪嫌云云。
二、按犯罪事實應依證據認定之，無證據不得認定犯罪事實；又
    不能證明被告犯罪者，應諭知無罪之判決，刑事訴訟法第15
    4條第2項、第301條第1項分別定有明文。而事實之認定，應
    憑證據，如未能發現相當證據，或證據不足以證明，自不能
    以推測或擬制之方法，以為裁判基礎。認定犯罪事實，所憑
    之證據，雖不以直接證據為限，間接證據亦包括在內，然無
    論直接或間接證據，其為訴訟上之證明，須於通常一般之人
    均不致於有所懷疑，而得確信其為真實之程度者，始得據之
    為有罪之認定，倘其證明尚未達到此一程度，而有合理性懷
    疑之存在時，即無從為有罪之認定，最高法院40年臺上字第
    86號、76年臺上字第4986號判例可資參照。
三、證據能力之說明：
（一）按除法律另有規定外，實施刑事訴訟程序之公務員因違背
      法定程序取得之證據，其有無證據能力之認定，應審酌人
      權保障及公共利益之均衡維護，刑事訴訟法第158條之4定
      有明文。
（二）查本件檢察官所提出之非供述證據，均無違反法定程序而
      取得之情形，依刑事訴訟法第158條之4反面規定，自有證
      據能力。被告主張巨聖公司之大小章曾遺失，故黃癸發所
      陳報之陳報租賃契約狀、租賃契約司是假的，無證據能力
      ，告證五聲明書亦無證據能力、黃癸發於壽司霸公司所立
      之租約也沒有證據能力云云，委無可採。
四、檢察官認被告涉有偽造文書罪嫌無非以告訴人華信銀行代理
    人黃壤生之指訴，佐以證人黃癸發否認曾將台北市○○○路
    ○段135號房屋租予被告之書面證明為其主要論據。訊據被告
    矢口否認有何偽造文書犯行，辯稱：伊係為了經營餐飲業方
    向伊婆婆承租台北市○○○路○段137號1樓及部分135號之房
    地，原判決附表編號五之租約確實是真的，巨聖公司確自85
    年7月1日起承租該房屋，租期至100年6月30日，且伊亦有以
    支票或現金按月繳付租金，而伊公司大小章確實交給黃癸發
    保管，當時黃癸發稱公司大小章已不見，伊已經申請變更印
    鑑，亦有登報作廢，果原判決附表編號五之租約係伊事後偽
    造，伊何能以多年前已遺失之印文蓋用其上，此即可證該租
    約並非虛偽等語。
五、經查：
（一）按本件被告係於87年3月16日臺灣臺北地方法院民事執行
      處86年度拍字第2589號案件執行查封時，向臺灣臺北地方
      法院執行書記官陳述所拍賣之抵押物有前開租約，使執行
      書記官登載於查封筆錄內，復於同4月16日以巨聖公司負
      責人名義，陳報原判決附表編號五之租賃契約，使臺灣臺
      北地方法院民事執行處之書記官將該租約登載於其所制作
      之拍賣公告中，復於88年2月24日再次具狀陳報提出之事
      實，業據被告於原審供述綦詳，且有被告於87年4月16日
      陳報原判決附表編號五之租賃契約在卷可稽（見原審卷第
      126頁至第129頁），堪信為真實，故公訴意旨稱被告係於
      88年（起訴書誤載87年）2月24日方具狀提出租賃契約云
      云，顯有誤解。次按，依上開被告二度所提出租賃契約書
      之記載，本件之出租人係李金環、黃癸發二人，租賃標的
      物之範圍係台北市○○○路○段137號1樓及部分135號，故
      公訴意旨稱被告係與黃癸發一人書立台北市○○○路○段
      135號部分之租賃契約云云，亦與事實不符，先予敘明（
      此即為最高法院發回意旨第一點所指摘之事項）。
（二）本件系爭之台北市○○○路○段135、137號房屋分係黃癸
      發、李金環所有，其於本案歷次出租之範圍、承租人、出
      租簽約人、租賃期間、簽約時間、租金（每月租金及押租
      金）等情，業經原審法院整理如原判決附表所示。
（三）由原判決附表編號一至五所示之歷次租約，可見黃癸發所
      有之135號房地其出租之簽約時間分別有85年8月2日、86
      年1月18日、87年2月10日、85年6月30日等次；而李金環
      所有之137號房地出租之簽約時間亦有85年8月2日、85五
      年9月1日、86年1月18日、85年6月30日等次。其中有關本
      件被告之部分即承租人為巨聖公司之部分，即原判決附表
      編號二、四、五所示者，其中編號二、五所示之二租約在
      租賃期間及承租範圍上均有重覆之情形（租期重覆85年9
      月1日至86年8月31日、承租範圍重覆部分為137號1樓），
      足見該二份租約中必有一者為虛偽。
（四）檢察官雖以告訴人華信銀行代理人黃壤生之指訴，佐以黃
      癸發否認曾將台北市○○○路○段135號房屋租予被告之書
      面證明為其認原判決附表編號五所示之租約內容虛偽不實
      云云。惟查告訴人於告訴狀中陳稱：「案外人黃癸發於民
      國85年12月7日出具之聲明書業經載明於85年8月2日將擔
      保品甲出租與第三人壽司霸企業有限公司租期為85年8月
      10日至90年8月9日止，此有租約影本可稽（詳告證三，即
      原判決附表編號一之租約）。復於87年2月22日出具之書
      面聲明該契約已於87年2月9日終止（詳告證四）。」等語
      （見偵查卷第3頁及告訴人所附之證物）；是告訴人所據
      以認本件被告所提出之租約（即原判決附表編號五所示之
      租約）內容不實之依據，均係由案外人黃癸發所提供者，
      應無疑義。
（五）惟案外人黃癸發所提供予告訴人之租約，即原判決附表編
      號一所示之租約，其內容究否真實？關乎此，於法自不得
      單以該等資料係黃癸發所提出者，即可認必係真實。而證
      人即壽司霸企業有限公司之總經理孫榮謙於本院前審受命
      法官91年4月19日調查時，到庭結證稱「偵查卷第21頁聲
      明書上所示印章並非其公司或董事長之章，而其上『陳津
      秋』之簽名，亦非其董事長陳津秋之簽名。」等語，足見
      黃癸發所交予告訴人之資料，非必為真。黃癸發所交予告
      訴人之資料，既非必為真實，則黃癸發所交予由告訴人提
      出之資料，於法自不足以資為原判決附表編號五之租約之
      內容為虛偽，進而為本件被告涉犯偽造文書罪嫌之認定。
（六）而巨聖公司之公司及負責人之印章，確曾由乙○○交予黃
      癸發保管，嗣於86年1月間有變更等情，業據證人趙修建
      於本院前審受命法官90年3月7日調查時，到庭結證屬實；
      而巨聖公司之公司及負責人之印章，確於86年1月13日以
      遺失為由向華僑銀行申請變更一節，亦有存戶印鑑掛失申
      請書及印鑑卡等二紙附於原審卷可考（見原審卷第304頁
      、第305頁）；足證巨聖公司之公司及負責人之印章，確
      曾因遺失而變更，被告此部分所辯，即堪採信；而原判決
      附表編號四之租約，係於87年2月10日簽訂，斯時，被告
      所用之章，即係變更後之印章，此亦有該租約附卷可憑。
      益證被告所辯其無由於舊印章遺失變更之後，於87年4月9
      日向原審法院陳報租約時，復以所遺之舊印章蓋用於租約
      之所辯，非不可採信。
（七）況由原判決附表編號一、二、三、五所示之各租約，其各
      相關承租人、租賃範圍、租金所示，編號一、三係租與非
      家庭成員之霸企業有限公司租，而編號二、五則係由李金
      環租與當時為媳之被告，而編號一、三之租賃範圍係包括
      135號及137號，而編號二則僅係137號，惟編號二之租金
      卻係每月25萬元，而編號一、三之租金則各僅為20萬元或
      18萬元；衡諸常理，焉有租與自己之媳婦之租屋，較租與
      他人之房屋範圍為小，但租金卻較貴之理？益見原判決附
      表編號二所示之租約內容，迥異於日常事理，而非可信為
      真實。
（八）而被告以原判決編號五之租約內容，依約履行繳付部分每
      月租金10萬元之事實，亦有彰化銀行東台北分行90年7月
      11日彰東北字第1450號函及所附之支票影本、陽信商業銀
      行90年7月19日陽信總秘字第900000九2689號函及所附之
      支票影本，帳戶歷史資料卡、華僑商業銀行忠孝分行90年
      7月12日90僑忠字第062號函及所附之支票影本等，在卷可
      考。又上開支票雖僅12張且平均為10萬元，然租金之支付
      除支票外，以現金支付者亦所在多有，故被告辯稱其尚有
      以現金支付等語，並無悖於常情。而上開12張支票確係用
      於支付租金之用，提示人為李金環（被告之婆婆即出租人
      ）、黃裕欽（被告之公公）、與出租人有合會關係之謝李
      梅子（李金環之姐妹）及謝李梅子之女謝慧嬿等情，業經
      證人即上開支票之經手人乙○○於本院審理時證述無訛（
      見本院95年5月10日審判程序筆錄），且巨聖公司確於85
      年至87年向稅捐稽徵機關所提出申報中確有租金支出之項
      目，亦有該公司85年度至87年度之營利事業所得稅結算申
      報書影本在卷可憑，則該租約自非虛偽（此即為最高法院
      發回意旨第二點所指摘之事項）。
（九）告訴人雖以其於85年6月18日其鑑價時，系爭房屋並無出
      租使用之狀態，並提出鑑價報告、照片等件資為證明云云
      。然查編號五之租約，其訂約日期係於85年6月30日；該
      租約之訂約日期既係在告訴人85年6月18日鑑價之後，則
      告訴人鑑價時系爭房屋未有出租狀況之狀態，自不足以資
      為鑑價後，本件被告承租有無之認定。
六、綜上所述，被告前述原判決附表編號五之租約為真之所辯，
    非不可採信。此外，復無其他積極證據，足資證明原判決附
    表編號五租約之內容為虛偽，亦無其他積極證據足資證明被
    告有何偽造文書犯行，是不能證明被告犯罪，爰應為其無罪
    之諭知。原審就卷內各項證據未詳予勾稽，遽為被告有罪之
    認定，並予科刑，顯有未洽。被告上訴意旨否認犯罪，就此
    指摘原判決不當，求予撤銷改判，為有理由。應由本院將原
    判決撤銷，另為被告無罪之諭知。
據上論斷，應依刑事訴訟法第369條第1項前段、第364條、第301
條第1項，判決如主文。
本案經檢察官邱美育到庭執行職務。
中    華    民    國    95    年    5     月    24    日
                  刑事第八庭審判長法  官  鄭文肅
                                  法  官  江國華
                                  法  官  楊炳禎
以上正本證明與原本無異。
如不服本判決，應於收受送達後10日內向本院提出上訴書狀，其
未敘述上訴之理由者並得於提起上訴後10日內向本院補提理由書
（均須按他造當事人之人數附繕本）。
                                  書記官  廖素花
中    華    民    國    95    年    5     月    24    日


司法院資訊處製作；財團法人民間司法改革基金會備份。
